【裁判字號】    98,上訴,962
【裁判日期】    981113
【裁判案由】    懲治走私條例
【裁判全文】
臺灣高等法院高雄分院刑事判決         98年度上訴字第962號
上  訴  人
即  被  告  丙○○
                      樓
選任辯護人  陳正男律師
            朱淑娟律師
            侯勝昌律師
上  訴  人
即  被  告  乙○○
            丁○○
            甲○○
上列上訴人因懲治走私條例案件，不服臺灣高雄地方法院97年度
訴字第1908號中華民國98年4 月21日、98年5 月12日第一審判決
（起訴案號：臺灣高雄地方法院檢察署97年度偵字第1193號），
提起上訴，本院判決如下：
     主  文
原判決撤銷。
丙○○、乙○○、甲○○、丁○○，均無罪。
     理  由
一、公訴意旨略以：被告丙○○、乙○○、丁○○、甲○○，與
    劉景明、林清泉等6 人（劉景明、林清泉部分，由原審另行
    審結）均明知魚類係屬海關進口稅則第3 章所列之物品，依
    行政院於民國92年10月23日公告「管制物品項目及數額」丙
    項第5 款之規定，1 次私運海關進口稅則第1 章至第8 章所
    列之物品之1 項或數項，其總額由海關依緝獲時之完稅價格
    計算，超過新臺幣（下同）10萬元或其總重量超過1,000 公
    斤者，為管制進口物品，渠6 人竟共同基於私運管制物品進
    口逾公告數額之犯意，由丙○○擔任「豐億6 號」（編號：
    CT6-0980）漁船船長，其餘5 人則均擔任該漁船之船員，於
    96年11月19日14時10分許，由高雄港第二港口中和安檢所（
    下稱中和安檢所）報關出港後，於不詳時間，在不詳處所，
    向國籍、船名不詳之漁船購買如附表所示之漁獲種類及數量
    ，旋即由該不詳漁船之船員共同將附表所示之漁獲搬運至「
    豐億6 號」漁船後，再由該6 人共同將之搬運裝載於該漁船
    之船艙內，運送上開漁類於96年12月23日23時20分許，由中
    和安檢所報關入港後欲販售圖利。嗣經行政院海巡署南部地
    區巡防局第五岸巡總隊（下稱第五岸巡總隊）將上開漁獲過
    磅稱重拍照，並向行政院農業委員會漁業署請求協助諮詢判
    定後始悉上情，因認被告丙○○、乙○○、丁○○、甲○○
    等人，均係犯懲治走私條例第2 條第1 項罪嫌等語。
二、公訴意旨認上訴人即被告（下稱被告）丙○○、乙○○、丁○○、甲○○等4 人（下稱被告丙○○等4 人）共同涉犯前
    開走私犯行，係以：(一)被告丙○○等4 人及同案被告劉景明
    、林清泉分別於警詢及偵查中之供述；(二)中和安檢所職務報
    告書、「豐億6 號」漁船漁貨計算淨重表、漁船載運漁產品
    是否自行捕獲諮詢表、緝獲漁船走私漁產品協助諮詢電話傳
    真、漁船（貨）具領保管切結書、扣押物品目錄表、小港區
    漁會臨海新村魚市場進貨表、現場照片41張、機漁船（含船
    員）進出港檢查表、行政院農業委員會漁業執照等件，為其
    論罪依據。
三、證據能力方面：
  (一)被告丙○○部分：
  1.被告丙○○及辯護人爭執卷附緝獲漁船走私漁產品協助諮詢
    電話傳真不具證據能力部分：
    按「被告以外之人於審判外之言詞或書面陳述，除法律有規
    定者外，不得作為證據。」刑事訴訟法第159 條第1 項定有
    明文。又「鑑定人由審判長、受命法官或檢察官就下列之人
    選任一人或數人充之：一就鑑定事項有特別知識經驗者。二
    經政府機關委任有鑑定職務者。」刑事訴訟法第198 條亦有
    明定。本件卷附之緝獲漁船走私漁產品協助諮詢電話傳真，
    既非由審判長、受命法官或檢察官選任具有「特別知識經驗
    」，或「經政府機關委任有鑑定職務」者為鑑定，而行政院
    農業委員會或漁業署亦非受法院或檢察官囑託為鑑定之相當
    機關，故依諸前開刑事訴訟法第198 條規定，上揭緝獲漁船
    走私漁產品協助諮詢電話傳真，自非屬於刑事訴訟法規定之
    「鑑定」，而應為「被告以外之人於審判外之書面陳述」。
    又此為「被告以外之人於審判外書面陳述」之緝獲漁船走私
    漁產品協助諮詢電話傳真，既無刑事訴訟法第159 條之4 、
    之5 之情事，自無證據能力。
  2.另本件檢察官、辯護人及被告丙○○分別於本院準備程序時
    ，就原審判決所引用各項證據（含傳聞證據、非傳聞證據及
    符合法定傳聞法則例外之證據）之證據能力，除有爭執之上
    開部分外，餘均同意有證據能力（見本院卷第51至53頁），
    且於本院言詞辯論終結前，檢察官、被告丙○○及辯護人對
    於卷附上開爭執部分以外之具有傳聞證據性質之證據，既均
    已知其情，而未聲明異議，本院認除上開爭執部分已敘明如
    上外，其他卷附具有傳聞證據性質之證據，並無任何違法取
    證之不適當情形，以之作為證據使用係屬適當，自得採為認
    定事實之證據。
  (二)被告乙○○、甲○○、丁○○部分：
    按傳聞法則之重要理論依據，在於傳聞證據未經當事人之反
    對詰問予以核實，乃予排斥，惟若當事人已放棄對原供述人
    之反對詰問權，於法院審判時表明同意該等傳聞證據可作為
    證據，基於證據資料愈豐富，愈有助於真實發現之理念，並
    貫徹刑事訴訟法修法加重當事人進行主義之精神，確認當事
    人對於證據能力有處分權之制度，傳聞證據經當事人同意作
    為證據，法院認為適當者，亦得為證據。本件檢察官、被告
    乙○○、甲○○於本院準備程序時已表示對於全案卷證所存
    證據均同意有證據能力（見本院卷第51至53頁）；被告丁○○於原審亦表示，對於全案卷證所存證據之證據能力無意見
    （見審訴卷第41頁反面），且未於言詞辯論終結前聲明異議
    。本院復斟酌該等證據並非非法取得，亦無證明力明顯過低
    之情形，以之作為證據，應屬適當，是依刑事訴訟法第159
    條之5 第1 項規定，應認該等證據均得採為證據。
四、按犯罪事實應依證據認定之，無證據不得認定犯罪事實；不
    能證明被告犯罪者，應諭知無罪之判決，刑事訴訟法第154
    條第2 項、第301 條第1 項分別定有明文。又認定不利於被
    告之事實，須依積極證據，苟積極證據不足為不利於被告事
    實之認定時，即應為有利於被告之認定，更不必有何有利之
    證據；認定犯罪事實所憑之證據，雖不以直接證據為限，間
    接證據亦包括在內，然而無論直接或間接證據，其為訴訟上
    之證明，須於通常一般之人均不致有所懷疑，而得確信其為
    真實之程度者，始得據為有罪之認定，倘其證明尚未達到此
    一程度，而有合理之懷疑存在時，事實審法院復已就其心證
    上理由予以闡述，敘明其如何無從為有罪之確信，因而為無
    罪之判決，尚不得任意指為違法，最高法院著有30年度上字
    第816 號、76年度臺上字第4986號判例可資參照。
五、訊據被告丙○○、乙○○、甲○○，固坦承駕駛「豐億6 號
    」漁船，於96年11月19日14時10分許自中和安檢所報關出港
    後，於96年12月23日23時20分許，載運如附表所示之各種類
    漁獲報關進入臺灣地區之事實，惟均堅決否認有何私運管制
    物品進口之犯行，並皆辯稱：前開漁獲並非購買而來，而係
    渠等自行捕獲等語。另被告丁○○經合法通知雖未到庭，惟
    據其前於原審辯稱：前開漁獲是渠等自行捕獲的等語。經查
    ：
  (一)被告丙○○為「豐億6 號」漁船船長，乙○○為該船之輪機
    長，丁○○、甲○○則為該船船員。其等於96年11月19日14
    時10分許，與船員即同案被告林清泉、劉景明共同駕駛「豐
    億6 號」漁船自中和安檢所報關出港後，於96年12月23日晚
    上23時20分許自中和安檢所報關入港，入港時「豐億6 號」
    上裝載有如附表所示之各類漁獲等情，為被告丙○○、甲○○、乙○○等人所不爭執（見本院卷第53頁），並經被告丁○○於偵查中自陳在卷（見偵卷第7 頁），復有扣押物品目
    錄表、高雄市100 噸以上漁船進出港申請書、機漁船（含船
    員）進出港檢查表、現場照片41張、機漁船（含船員）進出
    港檢查表等件，在卷足資佐證（依次見警卷第34 頁 、第35
    頁、第38頁、第39頁、第41至61頁），是此部分之事實，足
    堪認定。
  (二)被告丙○○等4 人雖辯稱：如附表所示之各類漁獲，皆係渠
    等所自行捕獲等語。然本件經原審送請國立高雄海洋科技大
    學鑑定結果，認：以「豐億6 號」作業漁場之現有資源量，
    平均每網要捕撈1 噸（不含下雜魚）之漁獲，應屬不可能；
    又該船捕獲花枝55噸之多且又剝皮去內臟，如此加工方式頗
    為耗時，非一般拖網漁船作業之常態；另「三角魚」、「旭
    蟹」均非拖網之主要漁獲物，故該船捕獲「旭蟹」5.15公噸
    不合理等語，有該校97年12月18日海科大漁字第0970012932
    號函在卷可稽（見審訴卷第93至94頁）。本院審酌國立高雄
    海洋科技大學係有關海洋生態、漁獲作業之專門學校，其就
    各漁場漁量、魚類分佈及捕撈技巧、作業方式等與捕獲量相
    關聯之知識，當有專精之研究，所為鑑定必具相當之正確性
    ，是其依專業知識所為鑑定結果，自可採信。而其鑑定結果
    ，既認定如上，則被告丙○○等4 人上揭所辯，是否可採，
    即難令人無疑。雖被告丙○○又辯稱：旭蟹部分的捕獲量只
    有500 多公斤，不是5,000 多公斤，因為當時是跟肉魚一起
    秤重，所以才會記載是5,000 多公斤，那時我也有跟地磅的
    人講肉魚已經秤過了，而不想再浪費1 臺車，所以連同旭蟹
    一起過磅等語（見本院卷第50頁）。然此核與其於原審陳述
    ：旭蟹只有幾百公斤而已，90幾箱，約500 多公斤，前面是
    花枝，因為我眼睛不好，天黑，我又沒有睡覺，他們說我沒
    有看清楚等語（見原審卷第128 頁），已有不符。參以：1.
    依卷附漁船（貨）具領保管切結書（見警卷第34頁）記載，
    本件查扣之漁獲均責由被告丙○○保管，其中旭蟹重量為5,
    150 公斤。因之，如嗣後本案經有罪判決確定，被告丙○○
    須交付執行之旭蟹為5,150 公斤，此既為被告丙○○所明知
    之事，乃被告丙○○仍於前開記載旭蟹重量為5,150 公斤之
    具領保管切結書上予以簽名，顯已確認其中旭蟹重量為5,15
    0 公斤無訛。2.又被告丙○○於偵查中亦供稱：「（問：〔
    提出扣押物品目錄表〕是否正確？）是。正確。」等語（見
    偵卷第8 頁），顯已明確陳稱扣案旭蟹之重量，係如扣押物
    品目錄表所示，含冰水重為5,150 公斤等節，堪認被告丙○○此部分所辯，應係事後圖卸之詞，自無可採。
  (三)被告丙○○等4 人雖於警詢均供稱：此次「豐億6 號」出海
    ，有僱用大陸漁工12名等語，且核與證人即同案被告林清泉
    、劉景明於警詢陳述相符（分別見警卷第23頁、第18頁），
    惟縱認渠等此部分所言為真，然「豐億6 號」此次出海，是
    否有足夠人力得捕獲如附表所示之漁獲，與其是否確藉由該
    等人力，捕獲如附表所示之漁獲，要屬二事，自難僅憑據「
    豐億6 號」此次出海，除被告丙○○、乙○○、丁○○、甲○○等4 人外，尚有船員林清泉、劉景明，及大陸漁工12名
    ，即為如附表所示之漁獲確係（全部）由渠等所自行捕獲之
    認定。再被告丙○○固又辯稱：「豐億6 號」漁船之曳綱長
    度超過175 米以上，亦可佐證如附表所示之漁獲，是渠等自
    行捕獲等語。而本件「豐億6 號」漁船上之曳綱，於該漁船
    返港後，經中和安檢所派員檢測長度，該曳綱總長度經測量
    至150 米處，檢測人員口述曳綱機內仍有些許曳綱未拉出，
    而可知該曳綱長度應約超過150 米之情，固經原審法院承辦
    該院97年度訴字第493 號案件之法官勘驗「豐億6 號」漁船
    96年12月23日監卸蒐證光碟無訛，並製有勘驗筆錄可稽（見
    原審卷第94至100 頁），惟「豐億6 號」漁船上之曳綱雖長
    達150 米以上，然此亦不當然等同該曳綱必曾經被告丙○○
    等人予以使用，或被告丙○○等人必能憑藉該曳綱捕獲如附
    表所示之漁獲，是尚難憑據「豐億6 號」漁船上之曳綱，長
    度有超過150 米一情，即遽為如附表所示之漁獲，必係（全
    部）為被告丙○○等人捕獲之認定。
  (四)惟按懲治走私條例第2 條第1 項所謂之私運管制物品進口，
    係指自國外私運管制物品進入我國國境而言（同條例第12條
    之準走私罪，則須自大陸地區私運物品進入臺灣地區），而
    我國國境（領海），業經總統於68年10月8 日以臺統(一)義字
    第5046號令公布為自基線起至其外側12海浬之海域。另按1
    海浬為1.8532公里（參國語日報辭典有關海浬之解釋），換
    言之，必自我國海岸基線起至其外側22.2384 公里（1.8532
    ×12=22.2384）以外之海域私運管制物品進入22.2384 公里
    以內之海域，始能成立懲治走私條例第2 條第1 項之走私罪
    （最高法院86年度臺上字第295 號判決意旨可資參照）。本
    件如附表所示之漁獲是否全部均係「豐億6 號」漁船自行捕
    獲，固屬有疑，有如前述，惟該等漁獲是否係「豐億6 號」
    漁船自行捕獲，與「豐億6 號」漁船是否自我國海岸基線起
    至其外側12海浬以外之海域起運該漁獲進入我國領海，本屬
    二事，要難同視。況檢察官亦未舉證證明前開漁獲係被告丙○○等人自我國國境外之何處海域起運，而僅於起訴書泛稱
    「於不詳時間，在不詳處所，向國籍、船名不詳之漁船購買
    如附表所示之漁獲種類及數量，旋即由該不詳漁船之船員共
    同將該附表所示之漁獲搬運至『豐億6 號』漁船後」，私運
    前開漁獲進入臺灣地區等語。則揆諸前開說明，實難遽為該
    等漁獲，係被告丙○○等人自我國國境外之海域起運之認定
    。至被告丙○○於警詢陳稱：「（問：這航次捕魚時經緯度
    為何？是否在臺灣12浬領海內捕魚？）大約東經113 度，北
    緯20度。沒有。」等語（見警卷第6 頁）；復於偵查中供稱
    ：「（問：捕魚的地點？）東沙群島西南邊。東經113 度10
    分，北緯20度15分。這裡是公海。」等語（見偵卷第7頁 ）
    。然此係被告丙○○就所詢，有關「豐億6 號」漁船此次「
    捕魚」海域為何所為之陳述，並非其自認有自此處起運前開
    漁獲，且該漁獲係購自他船之情，故雖此區域之海域，非屬
    我國領海（此有內政部98年2 月2 日臺內地字第0980019502
    號函在卷可按，見原審卷第57頁），亦無從執之而為被告丙○○等人係自此處海域買受並載運如附表所示之漁獲進入臺
    灣地區之認定。
  (五)綜上，被告丙○○等4 人雖有載運前述漁獲進入臺灣地區之
    行為，且該等漁獲是否「豐億6 號」漁船自行捕獲，亦屬有
    疑，然檢察官既未能舉證證明該等漁獲非被告丙○○等4 人
    自我國領海外起運，則檢察官所舉證據，實尚未達通常一般
    之人均不致有所懷疑，而得確信被告丙○○等4 人確有上開
    被訴走私犯行之程度。此外，本院復查無其他積極證據，足
    以證明被告丙○○等4 人有何被訴之走私犯行，其等之犯罪
    自屬不能證明，依諸前揭刑事訴訟法第301 第1 項之規定，
    自應為被告丙○○等4 人無罪之諭知。
六、原審未詳為推求，遽為被告丙○○等4 人有罪之判決，尚有
    未合。被告丙○○等4 人上訴意旨，執此指摘原判決不當，
    為有理由，自應由本院將原判決撤銷，另為被告丙○○等4
    人無罪之判決。
七、被告丁○○經合法傳喚，無正當理由不到庭，爰不待其陳述
    ，逕行判決。
據上論結，應依刑事訴訟法第371 條、第369 條第1 項前段、第
364 條、第301 第1 項，判決如主文。
本案經檢察官呂建昌到庭執行職務。
中    華    民    國    98    年    11    月    13    日
                  刑事第一庭    審判長法  官 翁慶珍
                                      法  官 施柏宏
                                      法  官 徐美麗
以上正本證明與原本無異。
檢察官如不服本判決應於收受本判決後10日內向本院提出上訴書
狀，其未敘述上訴理由者，並得於提起上訴後10日內向本院補提
理由書狀（均須按他造當事人之人數附繕本）「切勿逕送上級法
院」。
中    華    民    國    98    年    11    月    13    日
                                      書記官 賴梅琴
附表：
 ┌──┬─────┬───────┬───────┐
 │編號│品名      │含冰水及包裝重│淨         重 │
 │    │          │量            │（單位：公斤）│
 │    │          │（單位：公斤）│              │
 ├──┼─────┼───────┼───────┤
 │1   │白口      │18,130        │16,317        │
 ├──┼─────┼───────┼───────┤
 │2   │金線魚    │26,660        │23,994        │
 ├──┼─────┼───────┼───────┤
 │3   │三角魚    │7,040         │6,336         │
 ├──┼─────┼───────┼───────┤
 │4   │軟絲      │14,070        │11,256        │
 ├──┼─────┼───────┼───────┤
 │5   │小章魚    │3,650         │2,920         │
 ├──┼─────┼───────┼───────┤
 │6   │花枝      │55,470        │44,376        │
 ├──┼─────┼───────┼───────┤
 │7   │肉魚      │48,995        │44,095.5      │
 ├──┼─────┼───────┼───────┤
 │8   │旭蟹      │5,150         │4,120         │
 ├──┼─────┼───────┼───────┤
 │9   │白帶魚    │19,295        │17,365.5      │
 ├──┴─────┼───────┼───────┤
 │總        重    │198,460       │170,780       │
 └────────┴───────┴───────┘


司法院資訊處製作；財團法人民間司法改革基金會備份。
